【裁判字號】    97,上訴,3838
【裁判日期】    970923
【裁判案由】    毒品危害防制條例
【裁判全文】
臺灣高等法院刑事判決                97年度上訴字第3838號
上  訴  人  台灣士林地方法院檢察署檢察官
被      告  甲○○
上列上訴人因被告毒品危害防制條例案件，不服臺灣士林地方法
院97年度訴字第440號，中華民國97年6月25日第一審判決（起訴
案號：臺灣士林地方法院檢察署97年度毒偵字第599號），提起
上訴，本院判決如下：
    主  文
上訴駁回。
    事  實
一、甲○○前因轉讓毒品案件，經台灣士林地方法院分別以民國
    （下同）88年度訴字第310號、89年度訴字第71號判決處有
    期徒刑10月、1年，旋又因施用毒品案件，經台灣士林地方
    法院以88年度毒聲字第995號裁定送觀察勒戒後，認其有繼
    續施用毒品之傾向，經同法院以88年度毒聲字第1232號裁定
    令入戒治處所施以強制戒治1年，迄89年6月24日保護管束期
    滿而未經撤銷，視為強制戒治執行完畢，刑責部分並由同法
    院以89年度士簡字第301號判決處有期徒刑6月，上揭3案經
    裁定應執行有期徒刑2年確定，於92年5月9日縮短刑期假釋
    出監付保護管束，於93年1月4日保護管束期滿未經撤銷視為
    執行完畢。再因施用毒品案件，經台灣士林地方法院以94年
    度易字第666號判決處有期徒刑7月確定，於96年2月10日執
    行完畢。復於95年間因施用毒品案件，經同法院以95年度易
    字第1219號判決處有期徒刑9月，經減刑為有期徒刑4月又15
    日確定。又於95年間因施用毒品案件，經同法院以96年度易
    字第1386號判決處有期徒刑8月確定，詎其仍不知悛悔，基
    於施用第一級毒品海洛因、第二級毒品甲基安非他命之犯意
    ，於為警查獲採尿前26小時（原審誤載為96小時）內之96
    年11月26日晚上10時許，在台北縣淡水鎮○○路198巷3號5
    樓住處樓梯間，以將海洛因及甲基安非他命併置於玻璃球內
    燒烤吸食其煙霧之方式，施用海洛因及甲基安非他命1次。
    嗣於96年11月27日凌晨0時30分許，因另案在臺北縣淡水鎮
    番子田29號為警緝獲，經警採集其尿液送驗，結果呈鴉片類
    及安非他命類陽性反應，而悉上情。
二、案經臺北縣政府警察局淡水分局報請臺灣士林地方法院檢察
    署檢察官偵查起訴。
    理  由
一、前揭犯罪事實，業據被告甲○○於本院審理時供認不諱，又
    被告為警查獲時，經採集其尿液送檢驗結果，呈鴉片類及安
    非他命類陽性反應，有臺灣檢驗科技股份有限公司96年12月
    13日編號CH/2007/C0018號濫用藥物尿液檢驗報告一紙在卷
    可稽（見偵卷第7頁），，該公司分別以EIA酵素免疫分析法
    、GC／MS氣相層析質譜儀分析法為初步、確認檢驗，其結果
    俱信而有徵，均足為本院判斷之依據，且可以擔保被告前開
    任意性自白與事實相符。
二、按海洛因為中樞神經抑制劑，人體施用後會產生神智恍惚或
    嗜睡等生理現象；甲基安非他命為中樞神經興奮劑，人體施
    用後會產生亢奮之生理現象。實務上經常發現吸毒者將以上
    二種毒品混合施用，藉由不同藥理作用之綜合與抵銷，以達
    到特殊之欣快感受，此為本院職務上所知悉之事項，且無證
    據顯示前開二種毒品不能同時施用。再被告係因另有毒品危
    害防制條例案件通緝為警緝獲，警依規定對之為採尿，並未
    詢及本件犯行，有警詢筆錄在卷可稽（見偵查卷第4- 6頁）
    ，檢察官亦僅憑尿液檢驗報告及被告之前科錄表即認被告有
    施用二種毒品涉犯二罪，對之提起公訴，起訴前被告並未應
    訊，尚查無被告分次施用二種毒品之證據，而被告於原審迄
    本院審理時，均坦承施用二種毒品，惟堅稱係同時施用，而
    依上所述，並無證據顯示二種毒品不能同時施用，是檢察官
    認被告係分次施用二種毒品即屬無據，附此敘明。從而被告
    自白稱同時施用二種毒品尚非不可採，其犯行事證明確，堪
    以認定。
三、按毒品危害防制條例係於92年7 月9 日修正公布，自93年1
    月9 日起施行。修正後已刪除二犯及三犯之規定，一改修法
    前繁雜之處遇程序，僅將施用毒品者簡化區分為初犯、再犯
    ，並認施用毒品者係屬病患性犯人，以觀察、勒戒戒除其身
    癮，並以強制戒治去除其心癮。經觀察、勒戒或強制戒治執
    行完畢釋放後，若係五年後再犯該條例第10條施用毒品罪者
    ，與同條例第20條第1項、第2項關於「初犯」之處理方式相
    同，檢察官應先聲請法院裁定令被告入勒戒處所觀察、勒戒
    ，並視有無繼續施用毒品傾向，決定應予釋放、為不起訴之
    處分，或應聲請法院裁定令入勒戒處所強制戒治；若係五年
    內「再犯」同條例第10條施用毒品罪者，依同條例第23條第
    2項規定，檢察官則應依法起訴。觀諸該條例第20條第3項之
    修正理由：「觀察、勒戒或強制戒治五年後再犯者，顯見前
    所實施之觀察、勒戒或強制戒治已足以遮斷其施用毒品之癮
    ，為期自新及協助其戒除毒癮，對此五年後再犯者，爰明定
    仍適用初犯之規定，先經觀察、勒戒、強制戒治之程序。」
    及同條例第23條第2項之修正理由：「為配合簡化施用毒品
    犯之刑事處遇程序，並鑑於經觀察、勒戒或強制戒治執行完
    畢釋放後五年內再犯者，其再犯率甚高，原據以實施之觀察
    、勒戒及強制戒治既已無法收其實效，自應施以刑事處遇。
    」顯然如施用毒品者係前經觀察、勒戒或強制戒治等治療程
    序執行完畢五年後，始再施用毒品之「初犯」，因前所執行
    之觀察、勒戒或強制戒治已足收戒除毒癮之效，自應重新執
    行觀察、勒戒或強制戒治等治療程序，並於治療程序執行完
    畢後，由檢察官為不起訴處分，毋庸對之追訴處罰；反之，
    在「再犯」之情形，因其先前所為治療程序顯未能收戒斷毒
    癮之效，且考量施用毒品者之再犯率偏高，乃簡化其刑事處
    遇程序，而逕予追訴處罰，不再施以治療程序。參酌上開立
    法理由，修正毒品危害防制條例就施用毒品者，祇於「初犯
    」及「五年後再犯」二種情形，有其追訴條件之限制，及須
    於初犯經觀察、勒戒或強制戒治釋放後，五年內均無施用毒
    品之行為，始能認其前所實施之觀察、勒戒或強制戒治已足
    遮斷毒癮，而得於五年後再犯時，再予適用初犯之規定，重
    行觀察、勒戒等程序。倘五年內已經再犯，被依法追訴處罰
    ，縱其第三次（或第三次以上）施用毒品之時間在初犯釋放
    五年以後，即與「五年後再犯」之情形有別，且因已於「五
    年內再犯」，顯見其再犯率甚高，原實施觀察、勒戒或強制
    戒治，已無法收其實效，而無五年戒斷期之存在，自無再經
    觀察、勒戒及強制戒治之必要，應由檢察官逕行起訴，始符
    新法修正之本旨（最高法院95年度台非字第59號判決參照）
    。查被告前因施用毒品案件，有事實欄所載之觀察勒戒、強
    制戒治及戒治完畢後之論罪科刑執行情形，有本院被告前案
    記錄表、法務部全國檢察官線上查詢刑案人犯在監所最新資
    料報表各一份在卷可參，被告曾因施用毒品，經觀察、勒戒
    及強制戒治執行完畢釋放後，五年內3度再犯施用毒品罪，
    並經判決確定，本件被告係五犯施用毒品罪，雖在前案觀察
    、勒戒及強制戒治執行完畢釋放五年後，但參照上述判決意
    旨，仍應予追訴處罰。
四、按海洛因係毒品危害防制條例第2條第2項第1款所稱之第一
    級毒品，甲基安非他命為同條例第2條第2項第2款所稱之第
    二級毒品。核被告施用海洛因、甲基安非他命之行為，係犯
    毒品危害防制條例第10條第1項之施用第一級毒品罪及同條
    例第10條第2項之施用第二級毒品罪，被告持有海洛因、甲
    基安非他命進而施用，其持有海洛因、甲基安非他命之低度
    行為應各為施用海洛因、甲基安非他命之高度行為所吸收，
    均不另論罪。被告一施用行為同時觸犯施用第一級毒品罪及
    施用第二級毒品罪，為想像競合犯，應依刑法第55條之規定
    從一重之施用第一級毒品罪處斷，公訴意旨認上開二罪應分
    論併罰，容有誤會。又被告有事實欄所載犯罪科刑執行情形
    ，有本院被告前案紀錄表附卷可參，其於有期徒刑執行完畢
    五年內，故意再犯有期徒刑以上之本罪，應依刑法第47條第
    1項之規定論以累犯，並加重其刑。
五、原審因適用毒品危害防制條例第10條第1項、第2項，刑法第
    11 條前段、第55條、第47條第1項，審酌被告有多次施用毒
    品前科，素行不佳，惟考量其僅施用毒品一次及犯罪戕害自
    己身心健康，與犯罪後供認犯行之態度等一切情狀，量處被
    告有期徒刑1年2月。經核認事用法均無違誤，量刑亦稱妥適
    。檢察官上訴以被告有多次施用毒品前科，且其之前施用第
    一、二級毒品案件顯示其施用二種毒品之方法並不相同，未
    曾主張係混合施用，今抗辯混合施用，顯係臨訟杜撰。況第
    一、二級毒品之藥性不同，施用一、二級毒品之方法亦不相
    同，二種毒品價格迥異，被告所辯不足採云云，為無理由，
    已如理由二所述。至量刑乃原審法院適法範圍裁量權之行使
    ，被告係以一行為同時施用第一、二級毒品，惟原審量處被
    告有期徒刑1年2月，已審酌被告之各種犯罪情狀，並無明顯
    失出失入，檢察官上訴主張被告於檢察官表示從重量刑時，
    態度惡劣，原審量刑過輕云云，為無理由，應予駁回。
據上論斷，應依刑事訴訟法第368條，判決如主文。
本案經檢察官劉靜婉到庭執行職務。
中    華    民    國    97    年    9     月    23    日
                  刑事第十六庭審判長法  官  溫耀源
                                    法  官  許增男
                                    法  官  王敏慧
以上正本證明與原本無異。
如不服本判決，應於收受送達後十日內向本院提出上訴書狀，其
未敘述上訴之理由者並得於提起上訴後十日內向本院補提理由書
（均須按他造當事人之人數附繕本）。
                                    書記官  丁淑蘭
中    華    民    國    97    年    9     月    23    日
附錄本案論罪科刑法條全文：
毒品危害防制條例第10條
施用第一級毒品者，處 6 月以上 5 年以下有期徒刑。
施用第二級毒品者，處 3 年以下有期徒刑。


司法院資訊處製作；財團法人民間司法改革基金會備份。
